【裁判字號】    96,訴,1737
【裁判日期】    980123
【裁判案由】    拆屋還地
【裁判全文】
臺灣臺南地方法院民事判決              96年度訴字第1737號
原      告  丙○○
                        號
            乙○○
            丁○○
共      同
訴訟代理人  賴鴻鳴律師
            黃俊達律師
            莊信泰律師
被      告  庚○○○○○○
訴訟代理人  己○○
            辛○○
被告兼上一
人複代理人  壬○○
訴訟代理人  己○○
上列當事人間請求拆屋還地等事件，經本院於民國98年1月13日
言詞辯論終結，判決如下：
    主    文
被告庚○○○○○○應將占用坐落臺南縣新營市○○段六一一地
號土地上如附圖所示Ｂ部分面積二一點０七平方公尺之房屋拆除
，將土地返還於原告丙○○及共有人祭祀公業沈六順。
被告壬○○應將占用坐落臺南縣新營市○○段六一一地號土地上
如附圖所示Ａ1部分面積一一點九平方公尺之房屋拆除，將土地
返還於原告丙○○及共有人祭祀公業沈六順。
被告壬○○應將占用臺南縣新營市○○段612地號土地上如附圖
所示Ａ2部分面積一０點三三平方公尺之房屋拆除，將土地返還
於原告丙○○、丁○○、乙○○。
訴訟費用由被告負擔。
    事實及理由
一、按訴狀送達後，原告不得將原訴變更或追加他訴，但如有經
    被告同意或請求之基礎事實同一，不在此限，民事訴訟法第
    255條第1項第1、2款分別定有明文。次按被告於訴之變更、
    追加無異議，而為本案之言詞辯論者，視為同意，同法條第
    2 項，復定有明文。本件原告起訴時其聲明為：被告應將坐
    落臺南縣新營市○○段229-3、229-15 地號所占用之土地返
    還原告（96年度補字第384號第4頁）。嗣將訴之聲明變更為
    如主文第1項至第3項所示，被告無異議，而為本案之言詞辯
    論，且其請求之基礎事實核屬同一，揆之前揭法文說明，原
    告訴之變更，自為適法，合先敘明。
二、本件原告起訴主張，
    (一)坐落臺南縣新營市○○段 611為原告丙○○及訴外人祭祀
      公業沈六順所共有、同段 612地號土地為原告丙○○、乙○○、丁○○所共有（上開 2筆土地以下簡稱系爭土地）
      。而系爭土地上如附圖所示編號A1、A2為被告壬○○所占
      用並興建房屋；至於 B部則為被告郭睿豐所占用並興建房
      屋。惟被告占用該土地，並未經原告同意，被告所為顯屬
      無權占有。被告辯稱有租賃關係存在，原告否認之。縱有
      該租約存在，則原告亦主張被告積欠租金超過 2年以上，
      並終止該租約。原告數度促請被告拆除房屋並返還系爭土
      地，置之不理。為此爰依民法第767條、821條規定，請求
      被告拆除系爭土地上所建蓋之房屋，並還返該土地。
    (二)並聲明：求為判決，如主文所示。
三、被告則以，
    (一)被告壬○○所有門牌號碼臺南縣新營市○○街25之2號（
      原為臺南縣新營市○○街25號）及被告郭睿豐所有門牌號
      碼臺南縣新營市○○街27號之房屋，均為被告之祖先於日
      據時代即向當時系爭土地之所有權人租賃基地興建而成，
      並自日據時代起即以系爭房屋作為戶籍登記之用，被告更
      自系爭房屋興建時起即世居此地，且房屋界樁亦未曾變動
      。故本件被告係本於租賃關係占用原告所有系爭土地。原
      告受讓系爭土地係於該租賃基地興建系爭房屋之後，因此
      原告主張被告係無權占用系爭土地，顯無可採。
    (二)至於租賃關係為被告祖先興建該房屋時，即與當時系爭土
      地地主約定，由房屋所有人繳納地價稅方式作為租金之支
      付。而上開房屋於48年12月即裝表供電，益證系爭房屋早
      已存在。而租賃契約本僅需雙方有合意，並不需要有任何
      書面存在。況系爭房屋興建迄今，期間至少歷經 7、80年
      以上，除原地主未曾以被告祖先或被告為無權占用而主張
      權利外，原告於受讓後亦未立即主張權利。因此，若非被
      告有權占有使用系爭土地，而系爭土地原地主及原告於受
      讓之初已明確知悉被告所有之系爭房屋確有權存在於系爭
      土地上，原地主或原告早已向被告主張權利，豈會於7、8
      0 年後始主張權利？故原告主張被告無權占用系爭土地，
      並不可採。
    (三)原告丙○○乃於54年l月15日及同年2月15日以「買賣」方
      式分別取得臺南縣新營市○○段229-15地號（即重測後新
      營市○○段611地號）土地之應有部分2分之1及同段229-3
      地號（即重測後新營市○○段612地號）土地之應有部分2
      分之1 ，故原告丙○○取得系爭土地方式為「買賣」，且
      其取得時點係在系爭房屋興建之後。又臺南縣新營市○○
      段229-15地號（即重測後新營市○○段 611地號）土地係
      分割自同段229-3地號（即重測後新營市○○段612地號）
      土地。因此，原告丙○○購買之系爭土地，為上開租地建
      屋之租賃關係所含蓋。原告乙○○、丁○○乃於65年12月
      11日分別「繼承」臺南縣新營市○○段229-3地號（ 即重
      測後新營市○○段 612地號）土地應有部分各4分之1，上
      開土地最原始所有人係「祭祀公業沈六順」，被告乙○○
      、丁○○係於日後輾轉取得。原告乙○○、丁○○既繼承
      原土地所有權人之應有部分，則應受租地建屋契約之拘束
      。被告所有之上開房屋以系爭土地為部分基地興建多年後
      ，原告始繼受系爭土地，原告丙○○買賣系爭土地時，既
      未依法通知優先承買人，則依民法第426條之2第1項、第2
      項及土地法第104條規定，其登記移轉不得對抗被告。
    (四)至於原告主張終止與被告之租賃關係等語，然系爭土地之
      承租本即為興建系爭房屋，其租賃關係自應至系爭房屋完
      全不堪使用為止，故被告不同意與原告終止系爭土地之租
      賃關係。
    (五)並聲明：求為判決，駁回原告之訴。
四、(一)下列事實為兩造所不爭之事實（本審卷第 156頁），並有
      土地登記謄本（本審卷第23頁至第24頁）、土地登記簿謄
      本（本審卷第54頁至第57頁）附卷可稽，復經本院到現場
      勘驗屬實，製有勘驗筆錄及拍攝照片在卷可憑（本審卷第
      70頁至第75頁），自堪信為真實。
      1.臺南縣新營市○○段 611地號（重測前為新營段229-15
        地號）土地為原告丙○○與訴外人祭祀公業沈六順共有
        ，原告丙○○於民國54年 1月15日因買賣而取得上開土
        地應有部分1/2 ，訴外人祭祀公業沈六順應有部分亦為
        1/2 。
      2.臺南縣新營市○○段612地號（重測前為新營段229-3地
        號）土地由原告3人共有，原告丙○○於54年2月15日因
        買賣而取得上開土地應有部分1/2； 原告乙○○、丁○○均於65年12月11日因繼承而各取得上開土地應有部分
        1/4。
    (二)下列事項經兩造協議後，列為爭執要點，爰作為本件判決
      所應審究之範圍（本審卷第157頁）：
      1.被告之祖父是否曾為興建系爭房屋而承租系爭土地？原
        告乙○○等三人是否應受該租賃契約之拘束？原告乙○○等三人得否終止該租賃契約？
      2.被告對原告丙○○買受台南縣新營市○○段611、612地
        號（重測前為新營段229-15、 229-3地號）土地應有部
        分各二分之一部分，主張民法第426條之2第1項、第2項
        及土地法第104條規定，有無理由？
五、茲就上開兩造爭執事項，分述本院得心證理由如下：經查：
    (一)1.原系爭611地號土地重測前為新營市○○段229之15地號
        土地，至於系爭612地號土地重測前為新營市○○段229
        之3地號土地。而重測前為新營市○○段 229之3地號土
        地係於35年 7月24日辦理總登記時，登記祭祀公業沈六
        順於名下。後於51年9月某日將應有部分1/2賣予訴外人
        沈萬。上開229之3地號土地於53年7月7日因實施都市
        平均地權逕為分割登記，增加重測前為新營市○○段22
        9之15地號土地， 並轉載原所有權人沈萬及祭祀公業
        沈六順應有部分各1/2等情， 業據本院向臺南縣鹽水地
        政事務所查明屬實，有該事務所函文附卷可查（本審卷
        第197頁、241頁），自可信為真正。
      2.(1)前揭229之3號土地，祭祀公業沈六順於53年 8月22日
        以買賣為原因，於53年11月24日將其應有部分 1/2登記
        為沈萬來所有，而沈萬來則為原告父親，嗣於67年10月
        23日原告乙○○、丁○○則以繼承為原因取得應有部分
        各為1/4。至於原告丙○○則於54年2月15日因買賣為原
        因受讓沈萬應有部分1/2，於54年 6月3日登記為共有
        人應有部分為1/2。(2)前揭229之15號土地，原告丙○○
        於54年1月15日以買賣為原因受讓沈萬應有部分1/2，
        於54年6月3日登記為共有人應有部分為 1/2等情，此有
        前揭臺南縣鹽水地政事務所函文所檢送之土地登記簿附
        卷足參（本審卷第198頁至215頁），亦堪信為真實。
      3.由前述系爭土地登記、分割及移轉過程可知，系爭土地
        原係祭祀公業沈六順所有，應無疑義。至於被告抗辯，
        原告請求返還土地均為被告之祖先於日據時代即向當時
        系爭土地之所有權人租賃等語。惟被告此部分抗辯，已
        為原告所否認。至於被告此部分辯解，雖以：
        (1)渠等長期居住設籍在前揭房屋並設有電錶等情而認有
          租賃契約存在。然此等事實，僅能證明渠等有占用系
          爭土地之事實而已，究不能以此推認有租賃契約存在
          ，否則長期占用他人土地或國有土地者，豈非均得以
          此認定土地所有人與占用人有租賃關係存在？是被告
          此部分舉證，並不能證明有其上開主張租賃關係之事
          實至明。
        (2)被告另以渠等有繳納系爭土地地價稅而認有租賃契約
          ，並提出地價稅繳款書為據，而認有前揭租賃關係存
          在。然被告所提出之地價稅繳款書乃為83年至90年度
          及95年度地價稅繳款書（本審卷第21頁至第22頁），
          其納稅義務人均為祭祀公業沈六順等情，此觀該繳款
          書自明。惟系爭 612號土地於53年11月24日登記為沈
          萬來後，即非祭祀公業沈六順所有或共有等情，此觀
          前述移轉登記過程即明。至於系爭 611號土地祭祀公
          業沈六順之應有部分亦僅有1/2，其餘應有部分1/2於
          51年 9月間即已移轉沈萬等情，已如前述。是被告
          執83年至90年度及95年度納稅義務人為祭祀公業沈六
          順之地價稅繳款書，而辯稱有前揭租賃關係，亦核非
          有屬甚明。況前揭所示83年至90年度及95年度地價稅
          繳款書所示之地價稅縱為被告所繳納，然亦不能遽以
          認定有租賃關係之事實，此揆之一般常情自明。
        (3)被告另以證人戊○○及甲○○為其前揭辯解之證據方
          法。惟證人戊○○係證稱：「（問：是否知道壬○○、郭春雄有無承租新營市系爭土地？）是我祖父沈
          堤元出租給被告的伯父及父親，已經出租了七十五年
          。」、「（問：出租的範圍？）原來有地號 225-1號
          的土地，現分割為二筆地號。」、「（問：租金如何
          計算？繳納給誰？）當時是我的祖父在收租金。」、
          「（問：之後由何人收？）之後由我父親收，我父親
          過世之後，由我收，我收 2萬元租金。」、「（問：
          提示對現場照片有何意見？）我所收的租金與相片所
          示無關係。」、「（問：在出租時，當時有無看到？
          ）我沒有看到，當時我只有二、三歲。我知道兩造當
          時協議要以土地使用人即被告的父親名字繳納地價稅
          充作租金。」等語（本審卷第134頁至第136頁）。則
          證人戊○○既證述出租之範圍為 225-1地號土地，則
          核與系爭土地無關至明。況經提示現場照片令證人辨
          識後，證人戊○○亦證述，伊所收的租金與相片所示
          無關係等語，顯見證人戊○○並不能證述系爭土地之
          租賃事實已明。而證人戊○○復證述，係收 2萬元租
          金等語，此亦核與被告所辯係以系爭土地地價稅充作
          租金等語不符。再者，證人戊○○亦證述，於租賃時
          伊只有2、3歲，並未親自見聞租賃之事實。是證人戊○○前揭所證既與被告所辯不符，復未親自見聞，是
          其所證，並不能作為被告有利之證據，自無疑義。
          另證人甲○○則證述：「（問：你目前是否為祭祀公
          業沈六順的管理人？）是的。」、「（問：提示本審
          卷第214頁，新營市○○段611號土地其中二分之一是
          否為祭祀公業沈六順所共有持分？）是的。」、「（
          問：提示本審卷第214頁、215頁，有關於新營市○○
          段611號、612號土地祭祀公業沈六順是否曾將土地出
          租給被告壬○○、郭睿豐等二人或其父親或祖父？）
          忘記了。」、「（問：目前這二筆土地祭祀公業沈六
          順有無出租給他人？）好像沒有。」等語（本審卷第
          234頁至第235頁）。則依證人甲○○前揭所述，顯然
          不能證明被告上開所辯租賃之事實，反而足以證明，
          原告主張被告無權占有系爭土地為真。
      4.依前所述，被告所提之證據方法，均不能證明有渠等所
        辯稱之租賃契約存在。被告辯稱，係渠等祖先於日據時
        代即向當時系爭土地之所有權人租賃等語，不唯欠缺締
        約當事人究竟為何人？亦欠缺締約之時間點及其詳細內
        容。是被告上開所辯，顯無可採至明。原告主張，被告
        占用系爭土地為無權占有，堪可採信。
      5.按所有人對於無權占有或侵奪其所有物者，得請求返還
        之。對於妨害其所有權者，得請求除去之。有妨害其所
        有權之虞者，得請求防止之。民法第 767條定有明文。
        又各共有人對於第三人，得就共有物之全部為本於所有
        權之請求。但回復共有物之請求，僅得為共有人全體之
        利益為之。同法第821條亦定有明文。系爭611地號土地
        為原告丙○○與訴外人祭祀公業沈六順共有，系爭 612
        地號土地則為原告所共有，為兩造所不爭執之事實。而
        系爭611地號上如附圖所示Ｂ部分面積21.07平方公尺建
        物為被告郭睿豐單獨所有，如附圖所示Ａ1部分面積11.
        90平方公尺；系爭土地612地號上如附圖Ａ2面積 10.33
        平方公尺，共22.23平方公尺（即附圖所示 Ａ部分）建
        物為被告壬○○單獨所有，均據渠等自認在卷（本審卷
        第 156頁），是原告依前揭法文，請求被告分別應拆屋
        還地，核屬有據。
    (二)系爭土地既不存如被告前揭所辯之租賃契約，有如上述，
      是兩造其餘前揭爭執事項，即無庸再予論斷之必要，附此
      說明。
六、從而，原告以前揭事由，依民法第 767條所有物返還請求權
    及妨害排除請求權與同法第821條規定，請求如文第1項至第
    3 項所示，揆之前揭說明，核屬有據，為有理由，應予准許
    。
七、因本案事證已臻明確，兩造其餘主張陳述及所提之證據，均
    毋庸再予審酌，附此敘明。
八、據上論結：原告之訴為有理由，依民事訴訟法第78條、第85
    條第1項前段，判決如主文。
中    華    民    國    98    年    1     月    23    日
                  民事第三庭    法  官  王漢章
以上正本係照原本作成
如對本判決上訴，須於判決送達後20日內向本院提出上訴狀
中    華    民    國    98    年    1     月    23    日
                                書記官  林木村


司法院資訊處製作；財團法人民間司法改革基金會備份。
